臺灣高等法院刑事判決
110年度上易字第1005號
上  訴  人  
即  被  告  李素靖




選任辯護人  呂承翰律師
            俞力文律師
上列上訴人即被告因違反毒品危害防制條例案件，不服臺灣桃園
地方法院109年度審易字第1624號，中華民國110年3月5日第一審
判決（起訴案號：臺灣桃園地方檢察署109年度毒偵字第3583號
），提起上訴，本院判決如下：
    主  文
上訴駁回。
    理  由
一、公訴意旨略以：被告李素靖基於施用第二級毒品甲基安非他
    命之犯意，於民國109年6月1日晚間10時54分許為警採尿時
    起往前回溯96小時內之某時，在臺灣地區某不詳地點，施用
    第二級毒品甲基安非他命1次。嗣於109年6月1日晚間7時24
    分許，員警持臺灣桃園地方檢察署檢察官核發之檢察官強制
    到場（強制採驗尿液）許可書，前往其位在桃園市○○區○○路
    00號2樓之1室居所，執行強制到場採驗尿液之際，當場在該
    居所內之桌上起出供施用甲基安非他命使用之吸管2 支，而
    查獲上情。因認被告涉犯毒品危害防制條例第10條第2項之
    施用第二級毒品罪嫌。
二、按起訴之程式違背規定者，應諭知不受理之判決，並得不經
    言詞辯論為之，刑事訴訟法第303條第1款、第307條分別定
    有明文。而施用第一、二級毒品為犯罪行為，毒品危害防制
    條例第10條設有處罰規定。故施用第一、二級毒品者，本應
    科以刑罰。惟基於刑事政策，對合於一定條件之施用者，則
    依同條例第20條之規定，施以觀察、勒戒及強制戒治之保安
    處分。又109年1月15日修正公布、同年7月15日施行之毒品
    危害防制條例第20條第3項規定，犯第10條之罪於觀察、勒
    戒或強制戒治執行完畢釋放後，3年後再犯第10條之罪者，
    適用本條前2項之規定。上開所謂「3年後再犯」，只要本次
    再犯（不論修正施行前、後）距最近1次觀察、勒戒或強制
    戒治執行完畢釋放，已逾3年者，即該當之，不因其間有無
    犯第10條之罪經起訴、判刑或執行而受影響（最高法院109
    年度台上大字第3826號裁定可參）。是依最高法院前開見解
    ，行為人再次（含三犯以上）施用毒品，若距最近一次因施
    用毒品經上述觀察、勒戒或強制戒治執行完畢釋放後，已逾
    3年者，應不具備訴追條件，檢察官如對再犯之行為提起公
    訴，其起訴之程序即屬違背法律規定，法院應依刑事訴訟法
    第303條第1款規定，為公訴不受理之判決，縱其間行為人曾
    因犯施用毒品罪經刑事處罰且未滿3年，然此非屬新修正毒
    品危害防制條例第23條第2項之追訴前提要件，對於起訴要
    件之審查自不生影響。
三、查被告前於89年間，因施用毒品案件，經臺灣新竹地方法院以89年度毒聲字第1192號裁定送觀察、勒戒後，認有繼續施用毒品之傾向，復經同法院以89年度毒聲字第2381號裁定令入戒治處所施以強制戒治，再由同法院以90年度毒聲字第457號裁定停止戒治，於90年4月13日停止處分出所，所餘期間交付保護管束，於90年9月16日保護管束期滿執行完畢，並經臺灣新竹地方檢察署檢察官以90年度戒毒偵字第220號不起訴處分確定，其後迄今未再有其他法院裁定命觀察、勒戒、強制戒治，或完成由檢察官為附命戒癮治療之緩起訴處分等情，有本院被告前案紀錄表及施用毒品案件紀錄表在卷可考。因此，檢察官起訴被告於109年6月1日為警採尿往前回溯96小時內之某日時許（應不含為警查獲至採尿之公權力拘束期間），涉有再犯本案施用第二級毒品案件之嫌，顯然距離被告最近1次因施用毒品而經法院命入戒治處所施以強制戒治執行完畢，已逾3年，依前述規定及說明，本案即應再予觀察、勒戒，或經由檢察官為附命完成戒癮治療之緩起訴處分。　
 四、駁回上訴之理由：
　㈠原審同此認定，以被告於本案施用第二級毒品往前回溯3年內
    ，未有接受觀察、勒戒之處遇，而認檢察官於本件之起訴程
    序違背規定，應不經言詞辯論，為公訴不受理之判決，核無
    不合。
　㈡被告上訴意旨略以：被告前因施用毒品案件，已於107年5月1
    5日（按：對照被告於原審之答辯以及本院被告前案紀錄表
    所示，應為「107年5月31日」之誤）易科罰金執行完畢，依
    毒品危害防制條例第25條第2項規定，於刑罰執行完畢後2年
    內，警察機關得通知被告到場，或報請檢察官許可，強制被
    告到場採驗被告之尿液，因此，在109年5月31日後，已逾2
    年，警方即不得再依前開規定，採驗被告尿液，本案警察係
    於109年6月1日查獲被告，卻違反前揭法定程序，持檢察官 
    強制到場（強制採驗尿液）許可書，採集被告尿液送鑑驗，
    因而查獲並衍生取得之相關證據，均無證據能力，應諭知被
    告無罪等語。
　㈢然查：
　　⒈法院受理案件，其審查順序，係先程序、後實體。倘從程
      序方面審查結果，認為不符合程序規定要件，例如無審判
      權、管轄權、不得提起公（自）訴而提起等情形，即當逕
      受程序判決，無從進而為實體判決之餘地；且是否具備起
      訴要件，應從起（自）訴犯罪事實形式上觀察，非以審理
      結果為斷。
　　⒉觀之被告距今最近一次觀察、勒戒或強制戒治執行完畢，
      距今顯已逾3年，已如前述，則依修正後毒品條例第35條
      之1第2款前段規定，應逕依修正後毒品危害防制條例第20
      條第3項、第24條等規定，由檢察官基於一次性之整體規
      劃而重啟治療處遇程序，視個案情形，決定予其「觀察、
      勒戒」或給予「附命完成戒癮治療緩起訴處分」之機會，
      自不得逕行追訴處罰，遑論進一步判斷被告有罪或無罪之
      餘地。本件因有上開法律規定與實務見解改變之情事變更
      事由，檢察官前所為之起訴程序即屬違背規定，法院自應
      諭知不受理之判決。
　㈣綜上所述，原審依刑事訴訟法第303條第1款、第307條規定逕
    為公訴不受理之判決，核無違誤。被告上訴執陳前詞指摘原
    判決應為無罪之諭知，而非公訴不受理之程序判決，實有違
    誤，並無理由，應予駁回，並不經言詞辯論為之。　
據上論斷，應依刑事訴訟法第368條、第372條，判決如主文。　
本案經檢察官陳伯均提起公訴。
中　　華　　民　　國　　110 　年　　6 　　月　　28　　日
　                刑事第二十一庭審判長法　官　許宗和
  　                                  法　官　章曉文
　                                    法　官　黃玉婷
以上正本證明與原本無異。
不得上訴。
                                      書記官  傅國軒
中　　華　　民　　國　　110 　年　　6 　　月　　29　　日